【裁判字號】    94,上,226
【裁判日期】    951025
【裁判案由】    分割共有物
【裁判全文】
臺灣高等法院臺中分院民事判決           94年度上字第226號
上  訴  人  乙○
訴訟代理人  陳建勛律師
複  代理人  陳瑾瑜律師
上  訴  人  丁○○
            丙○○
            戊○○
訴訟代理人  庚○○
被  上訴人  己○○
訴訟代理人  黃精良律師
複  代理人  甲○○
上列當事人間分割共有物事件，上訴人對於民國94年4月29日臺
灣彰化地方法院93年度訴字第722號第一審判決提起上訴，本院
於民國95年10月11日言詞辯論終結，判決如下：
      主     文
原判決廢棄。
兩造共有坐落彰化縣員林鎮○○○段九三九地號、地目田、面積
五０一五．八八平方公尺土地，分割為附圖一所示：編號１部分
面積一０六五．八七平方公尺分歸被上訴人己○○取得；編號２
部分面積二八００．五三平方公尺分歸上訴人戊○○取得；編號
３部分面積九四０．四八平方公尺分歸上訴人乙○取得；編號
４部分面積八三．六平方公尺分歸上訴人丙○○取得；編號５部
分面積一二五．四平方公尺分歸上訴人丁○○取得。
兩造應互為補償如附表所示之金額。
第一、二審訴訟費用由上訴人戊○○負擔七二０分之四０二、乙
○負擔七二０分一三五、丙○○負擔七二０分之一二、丁○○
負擔七二０分之十八、被上訴人己○○負擔七二０分之一五三。
     事實及理由
壹、程序方面：
一、按本件被上訴人請求分割共有物，對於共有人全體必須合一
    確定，故雖僅共有人乙○一人提起上訴，其效力及於同造
    之其他共有人即戊○○、丙○○、丁○○等三人，自應列其
    三人為上訴人，合先明。
二、上訴人戊○○、丙○○受合法通知，未於言詞辯論期日到場
    ，核無民事訴訟法第386條各款所列情形，爰按民事訴訟法
    第385條第1項前段規定，依被上訴人之聲請，由其一造辯論
    而為判決。
貳、實體方面：
甲、聲明部分：
一、上訴人方面：
  (一)乙○方面：(1)原判決廢棄。(2)請求將坐落彰化縣員林鎮○
    ○○段939地號、地目田、面積5015.88平方公尺土地，依附
    圖二即彰化縣員林鎮地政事務所94年10月3日複丈成果圖（
    下稱附圖二）所示分割方案，編號一部分面積1065.87平方
    公尺由己○○取得；編號二部分面積2800. 53平方公尺由戊
    ○○取得；編號三部分面積940.48平方公尺由乙○取得；
    編號四部分面積83.6平方公尺由丙○○取得；編號五部分面
    積125.4平方公尺由丁○○取得。(3)第一、二審訴訟費用由
    兩造依應有部分比例分擔。
  (二)上訴人丁○○、戊○○方面（上訴人戊○○經合法通知，未
    於言詞辯論期日到庭為聲明及陳述，據其於準備程序中到庭
    所為聲明）：請求維持原審判決採用之附圖一所示分割方案
    （下稱附圖一）。
  (三)上訴人丙○○方面：上訴人丙○○經合法通知，未到庭或以
    書面為上訴聲明。
二、被上訴人己○○方面：駁回上訴。
乙、陳述及理由部分：
一、被上訴人主張：
  (一)坐落彰化縣員林鎮○○○段939地號、地目田、面積5015.
    88平方公尺土地（下稱系爭土地）為兩造所共有，應有部分
    為被上訴人720分之153、上訴人戊○○720分之402、上訴人
    乙○720分之135、上訴人丙○○720分之12、上訴人丁○
    ○720分之18，兩造就系爭土地並未訂有不分割契約或不分
    割期限，亦無分管事實，因未能協議分割，爰依民法第823
    條、824條規定，請求裁判分割。又上訴人戊○○雖係於民
    國93年7月13日因拍定取得所有權，然其分配之面積已超過
    0.25公頃，依19年1 月4日修正之農業發展條例規定，得分
    割為單獨所有。再系爭土地僅西側可利用水利地搭橋通行，
    而西邊寬度為26公尺，依兩造應有部分比例，被上訴人可分
    得西邊土地之寬度為5.53公尺，上訴人丁○○、乙○、丙
    ○○及戊○○分別可分得西邊土地之寬度為0.65公尺、4.87
    公尺、0.43公尺及14.57公尺，系爭土地雖為農牧用地，然
    若依建地而論，依台灣省畸零地使用規則第3條規定正面路
    寬7公尺以下最小寬度為3公尺，故方案一將上訴人丁○○、
    丙○○分得土地之寬度為3公尺，顯已足夠。
  (二)在本院補充陳述：被上訴人主張系爭土地應依附圖一所示
    方案分割，並應互為補償。另華聲企業發展鑑定顧問有限
    公司（下稱華聲公司）之鑑價報告較為公平，而產經不動產
    鑑定顧問股份有限公司（下稱產經公司）之鑑價報告則不足
    採，是本件應依華聲公司之鑑價報告為兩造互為補償及受補
    償之依據。至於上訴人乙○主張之附圖二分割方案並不公
    平，因被上訴人分得之土地完全在裡地，且上訴人乙○之
    持分僅占720分之135，應僅得分配到臨路地面寬為4.87公尺
    ，竟分得約14公尺臨路面寬之土地，顯欠公平，被上訴人不
    同意。
二、上訴人方面：
  (一)上訴人戊○○則以（上訴人戊○○未於言詞辯論期日到庭，
    據其在原審、前在本院行準備程序時到庭及書狀所為陳述
    ）：同意依原審判決分割方案即附圖一方案分割。另系爭土
    地分割後兩造應依華聲公司之鑑價報告互為補償。上訴人乙
    ○提出之附圖二分割方案不公平，因上訴人乙○之持分
    僅占720分之135，應僅得分配到臨路地面寬為4.87公尺，竟
    分得約14公尺臨路面寬之土地，顯欠公平，被上訴人不同意
    等語，資為抗辯。
  (二)上訴人乙○則以：(1)系爭土地東、西側皆為水利地、各有
    一灌溉圳溝，東側溝渠旁有寬約一公尺之堤防土路可供通行
    至系爭土地，上訴人乙○於50年前即占有使用系爭土地西
    側，並種植蓮霧等果樹，被上訴人所有三棟倉庫坐落於橫跨
    系爭土地與其所有同段438之1地號土地上，其地面或舖設混
    凝土、或雜草叢生，而系爭土地與北側相鄰之438之1地號土
    地之間並無阻隔，被上訴人並將438之1土地提供申劦金屬製
    造股份有限公司，該公司負責人為上訴人戊○○、監察人為
    被上訴人，可認被上訴人與上訴人戊○○兄弟可以利用由該
    土地出入。故被上訴人與上訴人戊○○均可將所得之編號一
    、二部分土地與同段第438之1地號土地合併使用，卻在附圖
    一之分割方案要全部共有人自系爭土地西側搭橋通行，且忽
    視上訴人乙○歷年來均占有西側土地種植果樹之分管事實
    ，故該方案有違依照分管現狀分割之原則，損人以利己，自
    有不當。(2)在本院補充陳述：系爭土地係農牧用地，並非建
    地，本不得作為建築使用，無庸審酌台灣省畸零地使用規則
    之規定，故定分割方案時，不受每位共有人分得面臨道路之
    寬度需達3公尺之限制。再原審所定分割方案，使每位共有
    人分得面臨西側員水路二段之寬度相差無幾，導致持分較少
    之上訴人丁○○、丙○○，與持分較多之其他共有人，享有
    相等的面臨員水路二段的利益，顯有價值不相當之處。再依
    上訴人乙○主張之附圖二分割方案，乍視之下，似乎被上
    訴人分得之位置在裡側，實則，系爭道路北邊同段938之1地
    號土為被上訴人所有，供作「申劦金屬製造股份有限公司」
    使用，該公司負責人為上訴人戊○○，被上訴人則為該公司
    之監察人，其二人為兄弟關係，該公司廠房橫跨938之1地號
    土地及系爭土地，鈞院履勘現場時，亦係自上開公司進入系
    爭土地，即被上訴人及上訴人戊○○已將該二筆土地合併使
    用，故附圖二所示方案，不僅不致於對上開公司既有三座廠
    房造成損害，被上訴人出入亦無困難之處，故應採用附圖二
    所示分割方案。
  (三)上訴人丙○○則辯稱（上訴人丙○○未於言詞辯論期日到庭
    或以書面為陳述，據其在原審之陳述）：伊在土地上並無建
    物、亦無使用系爭土地。
  (四)上訴人丁○○辯稱：依土地登記規則第101條規定，申請耕
    地所有權移轉登記，除法令另有規定外，應提出農業用地作
    農業使用之證明書，而共有耕地之分割，應做同一解釋。系
    爭土地原告所建之倉庫高達374.99平方公尺，顯已超過法定
    建築面積而為違建，無法取得鄉鎮市公所核發之農業使用
    證明，不得辦理所有權分割登記，被上訴人請求分割共有物
    於法不合。如要分割，同意依原審判決採用之分割方案分割
    ，伊分得臨西側道路之寬度為3公尺，以利其使用機械耕作
    ，並同意依華聲公司之鑑價方案互為補償。
三、經查：
  (一)按各共有人，得隨時請求分割共有物。但因物之使用目的不
    能分割或契約訂有不分割之期限者，不在此限。又共有物之
    分割，依共有人協議之方法行之。分割之方法，不能協議決
    定者，法院得因任何共有人之聲請，命為分配。民法第823
    條第1項、第824條第1項、第2項分別定有明文。經查，被上
    訴人主張系爭土地為兩造所共有，應有部分為被上訴人720
    分之153、上訴人戊○○720分之402、上訴人乙○720分之
    135、上訴人丙○○720分之12、上訴人丁○○720分之18，
    兩造就系爭土地並未訂有不分割契約或不分割期限，惟未能
    協議分割等事實，業據其提出土地登記謄本、地籍圖謄本各
    一份在原審卷為證，堪信為真。至上訴人丁○○雖辯稱系爭
    土地上有被上訴人所有之違章建築，不能分割云云，然此為
    被上訴人所有之建築物有無經濟價值，應否保留問題，並不
    影響被上訴人訴請分割系爭土地之權利，上訴人丁○○所辯
    ，自無可採，是本件被上訴人依前揭規定，請求裁判分割系
    爭土地，核無不合，應予准許。是本件爭點為系爭土地應依
    何方案分割？
  (二)經查，系爭土地為長方形，西邊經由堤岸及排水溝面臨道路
    ，東邊僅有田埂可供行走，系爭土地上北邊有被上訴人所有
    之鐵皮造倉庫，西邊部分有上訴人乙○種植之果樹等情，
    業經原審會同彰化縣員林地政事務所測量屬實，及經本院勘
    驗在案，有勘驗筆錄及複丈成果圖在原審卷及本院卷可稽，
    並有上訴人乙○在原審提出之照片附在原審卷可佐，本院
    審酌系爭土地之使用現況、各共有人之意願（被上訴人己○
    ○、上訴人戊○○、上訴人丁○○三人均同意採用附圖一方
    案即原審判決採用之分割方案，其三人之應有部分比例分別
    為720分之153、720分之402、720分之18，合計為720分之
    573，約占應有部分比例百分之80左右。上訴人丙○○未表
    示意見，其應有部分比例僅為720分之12。上訴人乙○則
    主張採用附圖二所示分割方案，惟其應有部分比例僅為720
    分之135，僅占約百分之19左右）、分割後各共有人均面臨
    時西側道路，有適當之聯外通路，較符合經濟效益，及各共
    有人臨馬路之面寬雖與其應有部分比例不符，尤其上訴人丙
    ○○、丁○○二人各分得臨馬路之面寬為3公尺，大於其依
    應有部分比例應分得之面寬甚多，惟本院考量如依比例分配
    臨路地面寬，則被上訴人及上訴人戊○○二人各應分得臨路
    寬度5.53公尺、14.57公尺之土地，然扣除其他共有人分得
    之寬度後（4.8+3+3=10.8公尺），其二人合計僅分得15.2公
    尺面寬土地，小於其應受分配之面寬，自對其不利，然其既
    同意縮小受分配之臨路面寬而採用附圖一所示分割方案，本
    院審酌結果，亦認此方案較符合多數共有人之利益等情，認
    為依附圖一所示分割方案，較有利於各共有人分割後土地之
    使用，且屬公平合理，爰以附圖一所示分割方案為系爭土地
    之分割方案。至於上訴人乙○抗辯其已使用系爭土地臨西
    側部分土地約50年左右，現並種有果樹，認應將大部分之西
    側臨路地分配予伊較符合使用現狀等語，因不符合大部分共
    有人之利益，自無足採。再上訴人乙○主張應採用附圖二
    所示分割方案部分，經查，依附圖二分割方案所示，兩造分
    得臨西邊路地之面寬比例分別為：被上訴人己○○及上訴人
    戊○○共為34%（其中己○○分得土地完全未臨馬路）、上
    訴人乙○為54%、上訴人丙○○為0.04%、上訴人丁○○為
    0.08%，然依兩造應有部分比例計算各共有人實際應分得之
    臨路地面寬比例分別為：被上訴人己○○及上訴人戊○○合
    計為76%（其中己○○占21%、戊○○占55%）、上訴人乙○
    %為19%、上訴人丙○○為0.02%、上訴人丁○○為0.03%，
    如依附圖二所示方案分割，其中乙○應有部分比例僅為
    19%，卻分得面寬逾半即54%之臨路地，而應有部分比例合計
    76%之被上訴人己○○及上訴人戊○○二人，其臨地路地之
    面寬則僅34%（其中應有部分比例為21%之己○○完全未臨路
    ，扣除該部分比例後，戊○○臨路寬度亦不足依其應有部分
    比例應分得之寬度），難認公允，且該方案亦為應有部分比
    例合計過半數之共有人即己○○、戊○○、丁○○反對，本
    院斟酌上情，認該方案分割後之各土地雖較方正，然對被上
    訴人己○○、上訴人戊○○極不公允，自不宜採用。
四、按法院以原物為分配時，如共有人中有不能按其應有部分受
    分配者，得以金錢補償之，為民法第824條第3項所明定。又
    法院裁判分割共有物，如依原物數量按應有部分之比例分配
    ，價值顯不相當者，自應依其價值按應有部分之比例定其分
    配，方屬公平（最高法院 72年台上字第829號判決參照）。
    經查，系爭土地依原附圖一方案分割結果，致上訴人戊○○
    取得之土地價值顯不相當，依上開說明，自應由其餘共有人
    以金錢相互補償。再本件經囑託華聲公司鑑價結果，經該公
    司派員實地調查鄰近地價，並由參與人員根據當地里鄰環境
    、交通情況、公共設施、使用現況、經濟發展程度及房地產
    交易現況等因素，鑑定結果：認為本件員水路巷道價為每坪
    12,000元，巷道裡地價每坪10,000 元一節，有華聲公司95
    年8月24日華聲興字第14387號函及所附鑑定報告書可稽（見
    本院卷第177頁），是依附圖一方案分割結果，上訴人戊○
    ○減少之價值為175,115元，被上訴人己○○增加價值為
    1,290元，上訴人乙○增加價值為66,702元，上訴人丙○
    ○增加價值為49,620元，上訴人丁○○增加價值為57,503元
    （詳如附表所示），上訴人戊○○應由其餘兩造依附表所示
    金額補償之。再本件另行囑託產經公司鑑價，認依附圖一方
    案分割，上訴人戊○○分得土地較其應有部分土地增加
    916,348元之價值，其餘兩造則均較其應有部分土地減少價
    值，應由上訴人戊○○分別補償上訴人丁○○76,572元、乙
    ○460,425元、己○○328,318元、丙○○51,033元等情，
    有該公司95年3月28日產經（95）字第95030 08號函及所附
    補償金額表在本院卷可稽（見本院卷第103－105頁），惟因
    臨路面寬之多寡影響土地價值甚鉅，審酌共有土地分割方案
    時，各共有人應有部分比例亦為其分得土地臨路面寬為何之
    重要標準，是定互為補償標準時自應詳予審酌該點，始符常
    情，本院斟酌依附圖一方案分割結果，丁○○及丙○○二人
    僅應有部分僅各為12/720（約為0.017%）、18/720（約為
    0.025%），僅得分得面寬為竟分得臨路地之面寬各為3公尺
    （約為0.115%），逾越其應有部分比例甚多，竟無須補償其
    他受不利益之共有人，而戊○○應有部分部分逾半，其分得
    臨路寬面積僅為34%左右，對其並不公允，竟尚須補償其他
    共有人合計金額達916,348元，不符常情，該鑑價報告自難
    採憑，併予明。綜上所述，原判決之分割方案雖無不當，
    然查補償費負擔之標準，亦為分割方法之一部分，上訴人戊
    ○○分得之土地較其應有部分之價值既有減少，其餘兩造分
    得之土地較其應有部分之價值既有增加，揆諸上開說明，其
    餘兩造自應補償戊○○，乃原判決所定分割方法，未命兩造
    互為補償，自有不當之處，上訴人上訴即有理由，應由本院
    予以廢棄改判。
五、又本件係因分割共有物而涉訟，上訴人之行為可認按當時之
    訴訟程度為伸張或防禦權利所必要，故由被上訴人亦負擔一
    部分訴訟費用，併此敘明。
據上論結，本件上訴為有理由，依民事訴訟法第450條、第385條
第1項前段、第80條之1、第85條第1項但書、第78條，判決如主
文。
中    華    民    國    95    年    10    月    25  日
                    民事第六庭審判長法  官  袁再興
                                    法  官  盧江陽
                                    法  官  陳賢慧
以上正本係照原本作成。
如對本判決上訴，須於收受判決送達後二十日內向本院提出上訴
書狀，其未表明上訴理由者，應於提出上訴後二十日內向本院提
出上訴理由書 (須按他造人數附具繕本)。
上訴時應提出委任律師為訴訟代理人之委任狀。具有民事訴訟法
第四百六十六條之一第一項但書或第二項之情形為訴訟代理人者
，另應附具律師及格證書及釋明委任人與受任人有該條項所定關
係之釋明文書影本。
                                    書記官  金珍華
中    華    民    國    95    年    10    月    26    日
                                                      Ｄ


司法院資訊處製作；財團法人民間司法改革基金會備份。
